【裁判字號】    90,上,53
【裁判日期】    901023
【裁判案由】    回復原狀
【裁判全文】
臺灣高等法院民事判決  九十年度上字第五三號
    上  訴 人 即
    附帶被上訴人  國揚實業股份有限公司
    法 定 代理人  侯西峰
    被 上 訴人即  乙○○
    附 帶 上訴人  甲○○
右當事人間請求回復原狀事件，上訴人對於中華民國八十九年十一月二十九日臺灣臺
北地方法院八十九年重訴字第六０三號第一審判決提起上訴，本院判決如左：
    主      文
原判決關於命上訴人給付被上訴人乙○○、甲○○各超過新台幣陸拾柒萬伍仟元，及
其利息部分，並該部分假執行之宣告，暨訴訟費用裁判除確定部分外，均廢棄。
右廢棄部分，被上訴人在第一審之訴及其假執行之聲請均駁回。
其餘上訴駁回。
附帶上訴駁回。
第一、二審訴訟費用（除確定部分外）由被上訴人負擔百分之七十二，餘由上訴人負
擔。
附帶上訴訴訟費用由附帶上訴人負擔。
    事      實
甲、上訴人方面
一、聲明：
    (一)原判決不利於上訴人部分廢棄。
    (二)右廢棄部分，被上訴人等在第一審之訴及其假執行之聲請均駁回。
    (三)對造附帶上訴駁回。
    (四)如受不利益判決，願供擔保請准宣告免假執行。
二、陳述：除與原判決記載相同者予以引用外，並補稱：
    (一)依內政部所頒佈之「預售屋買賣契約範本」第二十條第二款違約處罰可達房地
      總價百分之二十，則援上訴人沒收被上訴人已繳房屋價款作為違約金並無過高
      ，且查民國（下同）八十七年間不動產投資興建業之毛利率為百分之四十四，
      而被上訴人遭沒收之金額占總價百分之十六點一一，顯無偏高。又本件房屋銷
      售之費用率（即銷售費用及管理費用）為百分之三十，淨利率為百分之十四，
      因被上訴人違約致上訴人受有總價百分之三十管銷費用之損害，又喪失總價百
      分之十四之預期利益，故上訴人沒收被上訴人所繳總價百分之十六點一一之價
      金作為損害賠償，並無過高。且系爭房屋轉售時受有新台幣（下同）二百萬元
      之差價及一百萬元銷售費用之損失。
    (二)上訴人將系爭房地登記予中華建築經理股份有限公司（下稱中華建築經理公司
      ），係為加強擔保，而非為出賣，故系爭合約之履行仍有可能，並無給付不能
      之情形。
    (三)依系爭合約書第六條第二項第一款約定，被上訴人既未依上訴人之通知繳納價
      金，則上訴人無庸受完工期限之拘束。
    (四)系爭工程既已於八十九年一月二十四日取得使用執照，則被上訴人主張因遲延
      完工，上訴人應損害賠償至八十九年二月二十九日止並無理由。
三、證據：除援用原審立證方法外，並提出：(一)讓與擔保契約書；(二)分期付款表；(三)
    自救委員會會議紀錄；(四)建物所有權狀；(五)再銷售買賣契約書；(六)專任委託銷售
    契約書為證。
乙、被上訴人即附帶上訴人方面
一、聲明：
    (一)答辯部分：對造上訴駁回。
    (二)附帶上訴部分：
      1.原判決不利於附帶上訴人部分廢棄。
      2.右廢棄部分，附帶被上訴人應再給付附帶上訴人乙○○壹佰陸拾萬零貳仟
        佰元，及按原判決附表所載各起算日起至清償日止按年息百分之五計算之利
        息，附帶被上訴人應再給付上訴人甲○○壹佰陸拾萬零貳仟佰元，及按原
        判決附表所載各起算日至清償日止按年息百分之五計算之利息。
      3.前聲明部分，願供現金或等值之華南商業銀行無記名式可轉讓定期存單為擔
        保請准宣告假執行。
二、陳述：除與原判決記載相同者予以引用外，並補稱：
    (一)上訴人雖於八十九年一月二十四日已完工取得使用執照，而未逾越被上訴人八
      十八年十一月二十三日之催告期限，然上訴人未能依該催告內容於完工後十五
      日通知被上訴人交屋，則上訴人仍係陷於給付遲延。
    (二)縱使被上訴人之不安抗辯權於上訴人八十九年一月二十四日完工取得使用執照
      時消滅，然被上訴人既於斯時起始負給付遲延責任，且上訴人亦應依系爭合約
      書第五條第二項之規定，於被上訴人陷於給付遲延一個月即八十九年二月二十
      四日時，方得以存證信函催告於五日內繳款，逾期乃得解約，故上訴人解除契
      約並不合法，自不生解除契約之效力。
    (三)又如被上訴人不得主張不安抗辯權，然上訴人係於八十八年十二月二十二日以
      書面通知應於同年月二十八日前繳交價金，則依系爭合約書第五條第二項之規
      定，上訴人仍應自八十八年十二月二十八日起逾一個月即八十九年一月二十八
      日後，始得催告於五日內繳交價金，逾期仍未繳時方得解除契約。故上訴人於
      八十九年一月十七日即行催繳，並於八十九年一月二十九日解除契約，並不合
      法。
    (四)上訴人於八十九年一月二十九日解除買賣契約前，已經於八十八年十一月五日
      將系爭建物土地持分出賣與訴外人中華建築經理公司，並於同年月十五日移轉
      登記，再於八十九年二月二十九日將系爭房屋辦理所有權第一次登記予上開公
      司，故上訴人自陷於給付不能之情形，而無權利再向上訴人催收價款，並據以
      解除契約。
    (五)若兩造解除契約均不合法，則因上訴人已經系爭房屋轉售並移轉所有權與第三
      人李文棋，陷於給付不能，則被上訴人亦得解除契約，上訴人應依民法第二百
      五十九條負回復原狀之責，亦應依民法第一百七十九條返還被上訴人已繳價金
      及自受領時之法定利息，並應給付自八十八年十一月六日起至八十九年一月二
      十四日止之遲延完工之遲延金。
    (六)系爭違約金係損害賠償總額之預定，上訴人既得於解除契約後將系爭房地轉售
      ，則其另行售屋所得利益即可填補損失。且同業利潤標準僅係財政部為便宜課
      稅而設，每件具體房屋買賣契約之利潤及成本為何，仍有待上訴人舉證以實其
      說。
    (七)上訴人逾期完工依契約第六條第三項應負給付遲延金之義務，因屬給付遲延之
      損害賠償性質，不因解除契約而受影響。
    (八)系爭房地轉售之差價，應不在上訴人計算損害賠償之範圍之列。
三、證據：除援用原審之立證方法外，補提：(一)中國時報八十七年十一月二十五日報
    導；(二)土地登記謄本及建物登記謄本為證。
    理      由
壹、程序方面：
    被上訴人於原審就預備主張即認如原告解除契約不合法，被告解除契約合法，則
    依民法第二百五十九條規定請求酌減違約金後之餘額（見原審卷第一三九頁），
    上訴本院後就此範圍表示基於不當得利請求返還，雖為訴訟標的之追加（見本院
    卷第三十頁），然其基礎事實並無所異，應予准許，先此敘明。
貳、實體方面：
一、本件被上訴人起訴主張：伊於八十七年四月三日共同向上訴人訂購坐落台北市○
    ○段○○段第六七之六、六七之十二地號「優秀賞」大廈Ａ一棟第七層房屋乙戶
    ，含車位（下稱系爭房地），總價為貳仟柒佰萬元，計至八十七年十一月間工程
    進度至七樓樓板為止，伊已繳交價款肆佰拾伍萬元。依約，上訴人原應於八十
    八年十一月五日完工，詎上訴人於八十七年十一月間發生震驚全國之「國揚事件
    」後，系爭工程全部停止，嗣後上訴人雖曾通知系爭工程將於八十九年四月間完
    工，但伊無法在毫無保障之情況下繼續等待長達半年之久，乃於八十八年十一月
    二十三日催告上訴人公司，應於函到三個月內完工及完工後十五日內交付系爭房
    地。上訴人於收函後，非惟未予置理，反而於八十八年十二月二日通知伊繳款五
    十三萬元，旋即於八十九年一月二十九日以遲延付款為由，通知解除買賣契約，
    並沒收已付價款四百三十五萬元。而上訴人自八十八年十一月五日後，既未告知
    完工事實，亦未通知伊辦理交屋手續，理無權解除契約，經伊於八十九年二月九
    日致函上訴人，催告於期限內完工，逾期即解除買賣契約。迄至八十九年二月二
    十四日催告完工期限屆滿後，上訴人猶未依限完工及交屋，伊不得已乃以存證信
    函，通知上訴人解除買賣契約，並要求其於函到五日內返還價金及給付違約金，
    該函於八十九年三月一日送達上訴人。本件契約既已經被上訴人合法解除，依據
    民法第二百五十九條第二款、契約第十三條第二款及契約第六條第三款之規定，
    被上訴人除得請求返還已付價金外，並得請求同額違約金，暨逾期完工之遲延金
    五十萬零四百六十元，爰依上開規定請求上訴人應給付被上訴人乙○○、甲○○
    各新台幣肆佰陸拾萬零貳仟佰元整，及按起訴狀附表所載各起算日起至清償
    日止按年息百分之五計算之利息。如認定本件上訴人解約有理由，被上訴人即自
    無從解除契約，則依民法第二百五十二條規定請求酌減違約金數額為總價百分之
    四，其酌減後餘額依不當得利及回復原狀規定返還予被上訴人，並依契約第六條
    第三款規定，給付被上訴人遲延完工遲延金。再如鈞院認上訴人及被上訴人各以
    對造給付遲延為由解除契約均不合法，則因上訴人嗣後又將系爭房地出售予訴外
    人李文棋，業已陷於給付不能，則上訴人亦得解除契約，並依回復原狀之規定求
    為命上訴人返還被上訴人已繳價金四百三十五萬元，及依契約第六條第三款規定
    ，給付被上訴人遲延完工遲延金之判決（原審就返還已繳價金超過一百六十五萬
    元及給付違約金和遲延完工違約金部分，為被上訴人敗訴判決，其餘部分為上訴
    人敗訴判決。上訴人就其敗訴部分聲明不服，被上訴人就其敗訴部分各於一百六
    十萬二千三百元範圍內聲明附帶上訴。）。
二、上訴人則以：被上訴人並無得以拒絕支付買賣價金之不安抗辯權存在。即令被上
    訴人有不安抗辯權，惟上訴人既於八十九年一月二十四日完工取得使用執照，被
    上訴人之不安抗辯權亦告消滅。兩造合約業經上訴人於八十九年一月二十九日依
    法解除，被上訴人已繳價金已由上訴人依約全數沒收，故被上訴人主張於八十九
    年三月一日解除契約，顯失其對象，於法無據。且本件上訴人將被上訴人已繳價
    金全數沒收作為違約金，其違約金依據內政部頒行之預售屋買賣契書範本第廿二
    條違約之處罰之規定及八十七年度不動產買賣業之同業利潤標準淨利率計算，上
    訴人沒收被上訴人已繳價款為四百三十五萬元顯無過高等語置辯。
三、被上訴人主張渠於八十七年四月三日共同向上訴人訂購本件系爭房地，總價為貳
    仟柒佰萬元，已繳交價金肆佰拾伍萬元，為兩造所不爭，且有房屋土地預定買
    賣契約書一件附卷足憑。至被上訴人以上訴人遲延完工及交屋為由，於八十九年
    三月一日以存證信函，通知上訴人解除買賣契約等情，雖據催告函數紙（原審卷
    第三十三至四十九頁）為論據，然為上訴人所否認，並辯稱：被上訴人自八十七
    月十一月十日後即因故未按期繳納價金，上訴人乃於八十八年十二月二日通知被
    上訴人繳納，同年十二月二十二日再行催繳仍未獲給付，乃於八十九年一月二十
    九日，以被上訴人遲延付款為由，解除買賣契約，沒收被上訴人等已付價款四百
    三十五萬元等語，亦據其提出被上訴人所不爭執之繳款通知單及存證信函在卷足
    憑（原審卷第四三頁、第六八至七十頁）。則上訴人解除系爭契約之時點（八十
    九年一月二十九日）既早於被上訴人所為（八十九年三月一日），如上訴人業已
    合法解除契約在先，則被上訴人解除權之行使顯失所附麗，亦無審究其合法與否
    之必要。是本院首應審查者為上訴人解除權之行使是否合法。
四、被上訴人主張其得自八十七年十一月十日起拒繳價金之理由，無非係以上訴人公
    司於八十七年十一月間發生「國揚事件」（即報載上訴人公司資產，遭公司董事
    長掏空之事），系爭工程乃告停工，故行使不安抗辯權拒絕給付價金，為其主要
    論據，並據提出剪報一份為據（見原審卷第二十九頁），然此為上訴人所否認，
    經查：
  (一)按民法第二百六十五條規定：「當事人之一方，應向他方先為給付者，如他方之
    財產，於訂約後顯形減少，有難為對待給付之虞時，如他方未為對待給付或提出
    擔保前，得拒絕自己之給付。」準此；不安抗辯權，應屬負有先為給付義務之一
    造方得行使。經查：依兩造所訂之系爭合約書第五條第一款約定：「甲方（即被
    上訴人）應按附件三之一及附件三之二『房地買賣分期付款表』之規定，於接獲
    乙方（即上訴人）書面掛號繳款通知單五日內自行向乙方指定之繳款地點或銀行
    以現金或即期票據如數一次繳清，絕不藉故拖延短欠。」而依上訴人所提之「房
    屋買賣分期付款表」所示（本院卷第一六七至一六八頁），被上訴人開工時繳納
    開工款一百十二萬元，開工後每月付二期款，其付款時程，應依該付款表之工程
    進度為之，如上訴人完成第一期ＦＳ版時，被上訴人即應依上訴人之通知繳納第
    一期款項：上訴人完成第二期Ｂ１Ｆ版時，被上訴人再繳納第二期款，依此類推
    至第二十二期交屋為止，而被上訴人已付款至第九期即七樓底板完成，此亦為被
    上訴人所不否認（見被上訴人於八十八年二月十二日律師函說明第二項第二點，
    原審卷第三二頁），足徵須待上訴人完成各期施工內容，並經上訴人以書面掛號
    通知被上訴人繳納該期價款時，被上訴人始負有給付該期價款之義務，因而被上
    訴人並無先行繳納各期價金之義務，實與不安抗辯權之行使要件有所不合。
  (二)系爭工程雖於八十七年十一月間停工，然於八十八年四月起即回復施工，此期間
    上訴人既未曾向被上訴人催討價款，並分別於八十八年五月三日完成八樓底版（
    第十期）、八十八年五月十七日完成九樓底版（第十一期）、八十八年五月三十
    一日完成十樓底版、八十八年六月十四日完成十一樓底版（第十二期）、八十八
    年七月二十七日完成十二樓底版（第十三期）、八十八年八月十日完成屋頂底版
    （第十四期），有上訴人所提出之建築工程勘驗報告書可參（原審卷第六二至六
    七頁），被上訴人對此亦不爭執，且係於十四期完成後始通知被上訴人繳款（見
    原審卷第六十八頁、第六十九頁）則依前開契約約定及房屋買賣分期付款表所示
    ，被上訴人原當依約給付系爭工程第十至第十四期款，殊無行使民法第二百六十
    五條，以「負有先為給付義務」為前提之不安抗辯權之餘地，被上訴人仍難免負
    給付遲延責任。
五、被上訴人復主張因被上訴人原應於八十八年十一月五日完工，但未完工，故可行
    使民法第二百六十四條之同時履行抗辯權拒絕給付價金等語，雖據其提出律師張
    炳煌於八十九年二月九日律師函為論據（見原審卷第四五頁）。查：上訴人雖未
    依系爭合約書第六條第二項約定於系爭工程核准開工日起算六百個日曆天內即八
    十八年十一月五日完工，而係於八十九年一月二十四日方取得使用執照之情，為
    上訴人所不爭執，並有使用執照為證（原審卷第七六頁）。然依契約第六條第二
    項第一款但書約定，上訴人原則上雖應於核准開工日起算六百個日曆天內完工（
    完工日期以核發使用執照之日認定），但如被上訴人未依約給付各期價款及遲延
    利息或其他應由被上訴人負擔之稅捐費時，不在此限。查被上訴人無正當理由未
    依約繳付第十期至第十四期之分期價金，已如前述，則上訴人自無庸受本條完工
    期限之拘束。況被上訴人委託張炳煌律師寄發前揭書函時，上訴人業已取得使用
    執照，亦無再抗辯餘地，上訴人此項主張，亦屬乏據。
六、被上訴人雖再辯稱上訴人於八十九年一月二十九日解除買賣契約前，已經於八十
    八年十一月五日將系爭建物土地持分出賣與訴外人中華建築經理公司，並於同年
    月十五日移轉登記，再於八十九年二月二十九日將系爭房屋辦理所有權第一次登
    記予上開公司，故上訴人自陷於給付不能之情形，而無權利再向上訴人催收價款
    ，並據以解除契約云云。上訴人雖不否認將系爭建物及土地持分先後移轉登記予
    訴外人中華建築經理股份有限公司等情，然否認有給付不能之情事，並提出被上
    訴人亦不爭執之讓與擔保契約書一份為證（本院卷第一四七至第一五一頁）。經
    查：依該份讓與擔保契約書內容所示，上訴人訂立該讓與擔保契約之目的，係用
    以擔保訴外人華南商業銀行復興分行對上訴人之一切土地融資、工程融資及周轉
    金融資共計五億元（含續撥予上訴人之六千一百十萬元工程融資款，見讓與擔保
    契約書第一條、第二條，本院卷第一四八頁），而使上訴人得完成系爭工程。並
    將系爭房地過戶予華南商業銀行復興分行所指定之中華建築經理公司（讓與擔保
    契約書第二條，本院卷第一四八頁）。上訴人將系爭房地移轉登記予中華建築經
    理公司後，仍有銷售未售出部分房地之權限，中華建築經理公司經華南商業銀行
    復興分行之同意，有義務將嗣後出售之房地移轉過戶予承購戶（讓與擔保契約書
    第三條第二項，本院卷第一四八頁），是依社會一般觀念，上訴人就系爭房地之
    給付仍屬可能，被上訴人所指，要屬無稽。
七、依系爭合約書第五條第二項約定：「依前款規定，如甲方逾期達五日仍未繳清期
    款或已繳支票據無法兌現時：：：如逾期一個月及於使用執照核發後一個月未繳
    並經乙方以存證信函催繳後五日內仍未繳清，雙方同意依本契約第十三條違約條
    款規定之處理。」參照第十三條契約解除違約條款係約定：「依本約第五條經乙
    方通知繳付價款或費用如逾期一個月『或』逾使用執照核發一個月」，仍未給付
    者，乙方（即上訴人）得解除契約，足見如被上訴人在上訴人通知繳款後逾期一
    個月仍未繳，「或」逾使用執照核發後一個月未繳，並經上訴人以存證信函催繳
    後五日內仍未繳清，即得行使契約第十三條之解除權）。經查：上訴人於八十八
    年十二月二日（第十四期完工後）即通知被上訴人繳納第十至第十四期款共計五
    十三萬元，依前開契約書第五條第一款約定，被上訴人應於八十八年十二月十日
    前繳納（見原審卷第六十八頁），然因被上訴人始終未付，上訴人遂再於八十八
    年十二月二十二日及八十九年一月十七日再行發函催繳，並於八十九年一月二十
    九日解除契約，有各繳款通知單及存證信函在卷足憑（原審卷第六八至七五頁）
    ，上開信函均為被上訴人所收執，為被上訴人自認在卷（本院卷第九二頁），亦
    有收件回執兩張可證（原審卷第七二頁、七五頁），則依系爭合約書第五條第二
    款及第十三條第一項第一款約定，被上訴人在上訴人於八十八年十二月二日通知
    繳付價款逾期一個月（即八十九年一月十日）後，再經上訴人以存證信函催繳（
    即八十九年一月十七日）五日內（即八十九年一月二十二日）仍未繳納，上訴人
    自得依契約約定解除系爭契約。被上訴人雖以上訴人係於八十八年十二月二十二
    日以書面通知應於同年月二十八日前繳交價金，則依系爭合約書第五條第二項之
    規定，上訴人仍應自八十八年十二月二十八日起逾一個月即八十九年一月二十八
    日後，始得催告於五日內繳交價金仍未繳時方得解除契約。故上訴人於八十九年
    一月十七日即行催繳，並於八十九年一月二十九日解除契約，並不合法等語資為
    辯解。但查：上訴人第一次寄發繳款通知單之時點為八十八年十二月二日，八十
    八年十二月二十二日再行發函，稽其內容為：「本公司於八十八年十二月二日曾
    發繳款通知單予台端，請於八十八年十二月十日前繳交第十期至第十四期房地款
    ，然台端可能公私兩忙至今未繳款，今再特函通知，煩請台端於八十八年十二月
    二十八日前依下列期款之合計金額，逕往各銀行匯款。」（原審卷第六九頁），
    僅係重申前旨，仍不能改變上訴人已於八十八年十二月二日通知催繳並因此取得
    解除權之效力，被上訴人以上訴人八十八年十二月二十二日函作為計算上訴人取
    得解除權時點之基準，尚屬無據。
八、綜前所述，上訴人於八十九年一月二十九日解除契約係屬合法，系爭契約既經解
    除，被上訴人即無從於八十九年三月一日再行解除系爭契約，故被上訴人依據民
    法第二百五十九條請求返還遭上訴人沒收之價金並加計自受領時之利息，即屬無
    據。至被上訴人以上訴人於八十九年一月二十九日及被上訴人於八十九年三月一
    日所為解除契約均不合法，將以上訴人嗣後將系爭房屋移轉登記予第三人李文棋
    自陷於給付不能為由解除契約之攻擊方法，茲因上訴人解除契約之事由存在並經
    合法行使，自不須審酌此過剩之攻防方法（本院卷第二一五頁、第二六三頁）。
九、遲延完工之遲延金部分：
    上訴人主張被上訴人既未於預定之完工期限內完工取得使用執照，依契約第六條
    第三項約定，每逾一日應給付被上訴人按已繳房地價款千分之一計算之遲延金等
    語，惟查，因被上訴人遲延給付各期價款，故上訴人並不負遲延完工之責任，已
    如前述，被上訴人復未能證明上訴人尚有其他違反契約或法律規定之情事，自難
    認為上訴人有何可歸責之事由致未能於預定完工日完工之事由存在，是被上訴人
    亦不得依契約第六條第三項約定，向上訴人請求遲延完工之遲延金。
十、違約金之酌減部分：
  (一)按當事人得約定債務人於債務不履行時，應支付違約金。違約金，除當事人另有
    約定外，視為因不履行而生損害之賠償總額。其約定如債務人不於適當時期或不
    依適當方法履行債務所生損害之賠償總額。又該條之規定，於民法債編施行前約
    定之違約金，亦適用之。民法第二百五十條及民法債編施行法第十八條分別定有
    明文。查系爭合約書第十三條第一款約定：「甲方有下列情事之一者，乙方得解
    除本契約，甲方無條件同意所繳全部價款作為乙方重行出售本戶房屋所需費用及
    稅捐之抵價及損害賠償金和違約金。」（原審卷第二三頁），且兩造對於該違約
    金之性質為損害賠償總額預定性之違約金並不爭執（本院卷第九一頁、第一百八
    十七頁），是系爭契約第十三條第一項所指之違約金，性質上應屬損害賠償總額
    預定性之違約金，合先敘明。
  (二)再按違約金酌減之規定，不問其作用為懲罰性抑為損害賠償之預定，均有其適用
    ，最高法院著有四十九年台上字第八０七號判例可參。又違約金約定是否過高，
    應以當事人因契約之履行所可獲得利益之多寡為斷，被上訴人請求酌減違約金為
    百分之四，固未有所據，兩造約定之違約金既係損害賠償預定額之性質，已如前
    述，而本件上訴人係房屋建設公司，依八十七年不動產投資興建業之淨利潤百分
    之十四為準（見原審卷第一五九頁），則上訴人因契約之履行最大獲利僅為三百
    七十八萬元（2700萬元×0.14＝378萬元)，其竟沒收四百三十五萬元以為違約金
    ，自屬過高，應予酌減。上訴人雖辯稱八十七年間不動產投資興建業之毛利率為
    百分之四十四，而本件被上訴人遭沒收之金額僅佔總價之百分之十六點一一，又
    本件房屋銷售之費用率為百分之三十，淨利率為百分之十四，則因被上訴人拒不
    履約導致上訴人受有總價百分之三十銷售費用損失之損害，而上訴人原預期可獲
    得百分之十四之利潤為其所失利益，並提出八十七年度同業利潤標準表一份為證
    。然查上訴人於解除契約後，業將系爭房屋出售予第三人李文棋，有上訴人所提
    之上開銷售買賣契約書為證（本院卷第一九七至二０四頁），則上訴人前述所指
    之預期可得之利益，因其已另行出售而獲得填補，並不能再命被上訴人負擔，否
    則上訴人即有雙重得利之虞，是上訴人執此抗辯，並不足採。
  (三)依兩造所訂之系爭合約書第十三條第一項約定：「甲方無條件同意所繳全部價款
    作為乙方重行出售本戶房屋所需費用及稅捐之抵價及損害賠償金和違約金」。而
    本件上訴人解除系爭契約後，將系爭房屋再行出售予第三人李文棋之價款為二千
    五百萬元，有上訴人所提出之銷售買賣契約書一份為證（本院卷第一九七至二０
    四頁），相較於上訴人出售系爭房屋與被上訴人可得之價款二千七百萬元，計受
    有二百萬元跌價損失之損害。上訴人為重新出售系爭房屋，並另行支付該房屋總
    價百分之四即一百萬元予聯金房屋仲介有限公司台北區新生加盟店作為仲介費用
    ，亦有專任委託銷售契約書一份在卷足憑（本院卷第二０五至二０七頁）。被上
    訴人對轉售之事實，亦不爭執（見本院卷第二一０頁）。是上訴人因被上訴人違
    約致解除系爭契約，受有三百萬元之損害，應可認定。而上訴人復未能證明因被
    上訴人違約尚受有其他損害，則其損害賠償總額，應以三百萬元為限，上訴人得
    沒收價金以為損害賠償之違約金亦以三百萬元為限，其餘部分（0000000元－000
    0000元＝0000000元） 即屬不當得利，被上訴人請求返還尚非無據。
  (四)本件被上訴人原付之價金，既經上訴人於契約解除後，依約明示將之移作違約金
    ，顯已變更該價金之性質。至違約金如屬過高，法院縱可為酌減，然酌減後金額
    之返還，係屬不當得利之範疇，要不能使違約金之性質再度回復為價金。本件契
    約既已由上訴人解除，被上訴人依不當得利之法律關係請求酌減違約金後，即不
    得再依據原本各筆價金交付之時點，請求被告償還自受領時起之利息。故被上訴
    人請求自起訴狀繕本送達翌日起算之利息為有理由，逾此部分之請求為無理由，
    應予駁回。
十一、綜上所述，被上訴人解除契約既有未合，其請求返還價金及同額違約金，並遲延
    完工之遲延金雖有未合，而上訴人解除契約沒收價金以為違約金之金額亦屬過高
    ，被上訴人依據不當得利及回復原狀之法律關係，請求上訴人返還各六十七萬五
    千元（350000元÷2＝675000元)，及自起訴狀繕本送達翌日即八十九年四月六日
    起至清償日止按年息百分之五計算之利息，為有理由，應予准許。逾此部分（即
    825000元－675000元＝150000元），為無理由，應予駁回。原審就超過上開應准
    許部分，為上訴人敗訴之判決，並為假執行之宣告，自有未洽。上訴意旨就此部
    分指摘原判決不當，求與廢棄改判，為有理由。至於上開應准許部分，原審判命
    上訴人給付，並為假執行之宣告，核無違誤。上訴意旨，就此部分仍執陳詞，指
    摘原判決不當，求予廢棄，為無理由，應駁回其上訴。又原審就附帶上訴人就請
    求各超過六十七萬五千元及利息部分，為其敗訴判決，核無不合。附帶上訴論旨
    指摘原判決不當，求予廢棄為無理由。
十二、本件事證已臻明確，兩造其餘之攻擊防禦方法及未經援用之證據，核與判決結果
    無影響，無庸一一論列，併此敘明。
據上論結，本件上訴為一部有理由，一部無理由，附帶上訴為無理由，依民事訴訟法
第四百四十九條第一項、第四百五十條、第七十八條、第八十五條第一項，判決如主
文。
中      華      民      國    九十      年      十      月    二十三    日
                                民事第十七庭
                                    審判長法  官  鄭  雅  萍
                                          法  官  許  文  章
                                          法  官  吳  謀  焰
右正本係照原本作成。
如不服本判決，應於收受送達後二十日內向本院提出上訴書狀，其未表明上訴理由者
，應於提出上訴後二十日內向本院補提理由書狀（均須按他造當事人之人數附繕本）
上訴時應提出委任律師或具有律師資格之人之委任狀；委任有律師資格者，另應附具
律師及格證書及釋明委任人與受任人有民事訴訟法第四百六十六條之一第一項但書或
第二項（詳附註）所定關係之釋明文書影本。
中      華      民      國    九十      年      十      月    三十一    日
                                          書記官  黃  瑞  芬
附註：
民事訴訟法第四百六十六條之一（第一項、第二項）
對於第二審判決上訴，上訴人應委任律師為訴訟代理人。但上訴人或其法定代理人具
有律師資格者，不在此限。
上訴人之配偶、三親等內之血親、二親等內之姻親，或上訴人為法人、中央或地方機
關時，其所屬專任人員具有律師資格並經法院認為適當者，亦得為第三審訴訟代理人
。


司法院資訊處製作；財團法人民間司法改革基金會備份。
